臺北高等行政法院判決
　　　　　　　　　　　　　　　　　　 96年度訴字第01503號
　　　　　　　　　　　　　　　.
原　　　告　甲○○
被　　　告　經濟部智慧財產局
代　表　人　王美花（局長）
訴訟代理人　丙○○
參　加　人　乙○○
上列當事人間因新型專利舉發事件，原告不服經濟部中華民國96
年03月16日經訴字第09606063920號訴願決定，提起行政訴訟，
並經本院裁定命參加人獨立參加本件被告之訴訟。本院判決如下
：
　　主  文
原告之訴駁回。
訴訟費用由原告負擔。
　　事  實
一、事實概要：參加人於民國（以下同）93年04月26日以「束帶
    導正構造」向被告申請新型專利，經被告編為第00000000號
    予以形式審查後准予專利，於94年02月21日公告，並發給新
    型第M257347號專利證書。嗣原告以該專利違反核准時（即
    現行）專利法第94條第1項第1、2款及第4項之規定，不符新
    型專利要件，對之提起舉發。案經被告審查，於95年09月28
    日以（95）智專三(一)02008字第09520788920號專利舉發審定
    書為「舉發不成立」之處分。原告不服，提起訴願，經訴願
    決定駁回，原告猶未甘服，遂向本院提起行政訴訟。本院因
    認本件訴訟之結果，參加人之權利或法律上利益將受損害，
    乃依行政訴訟法第42條第1項規定，依職權裁定命參加人獨
    立參加本件被告之訴訟。
二、兩造聲明：
　(一)原告未於言詞辯論期日到場，依其起訴狀所載聲明如下：
  1.原處分及訴願決定均撤銷。
  2.訴訟費用由被告負擔。
　(二)被告聲明：
  1.駁回原告之訴。
  2.訴訟費用由原告負擔。
三、兩造之主張：
甲、原告主張：
  (一)首先綱要強調：
  1.按「...證據一實並無明顯繪出束環兩邊具有高於帶體表面
    導部之凸條，故證據一尚無法證明系爭專利不具新穎性...
    。」「...證據二說明書已指出證據二之外斜緣是用於可減
    小壓陷程度、避免壓切損壞軟質管；而系爭專利之導部則是
    使穿過螺栓體的帶體末端之導部恰能依著帶體限位端的導部
    方向移動而形成導正功效。...證據二無法證明系爭專利不
    具新穎性...。」分別為原處分理由(四)、(五)判為舉發不成立
    之理由，惟實是被參加人之「文字遊戲」式辯詞所誤導。
  2.新型專利要旨係比論「構造型態」，非是比論「描述功效」
    ；亦即，在甲、乙兩專利「相同構造型態」之情況，甲案專
    利描述「A」功效，乙案描述「B」功效，不能據此描述功效
    而論為同，當以「構造型態相同」而論，否則豈非係以「文
    字遊戲」式之手法，而讓二相同構造之物品分別取得專利。
  3.由系爭案圖2、證據一圖3及證據二圖3之構造圖併列比較，
    可明顯看出證據一、二及系爭案皆是於束帶雙邊具有「凸條
    狀導部」。證據一、二如此明確之構造圖（凸條狀導部），
    豈能被「文字遊戲」式之辯詞曲解。
  (二)對證據一處分之不當：
  1.原處分稱「證據一無明顯繪出束環兩邊具有高於帶體表面導
    部之凸條」，係嚴重失查證據一之圖3，因由系爭案圖2、證
    據一圖3及證據二圖3之比較併列圖，可明顯看出，證據一圖
    3之束帶前端雙邊繪有「凸條」，絕非原處分所稱「無明顯
    繪出...」。
  2.證據一圖3之「雙邊凸條」雖無標號，但「線條清楚」不容
    抹殺，故「束帶雙邊設凸條導部」之構造型態已明顯揭示於
    證據一。系爭案顯然係將證據一末描述之「雙邊凸條」予「
    文字遊戲」一番再提出申請專利，我國專利法規豈能容許以
    「不同文字遊戲之描述」而再得另一件專利。
  (三)對「證據二」處分之不當：
  1.原處分以「證據二說明書指出之外斜緣26是用於可減小壓陷
    程度、避免壓切損壞軟質管，而系爭案之凸條導部係為形成
    導正功效」，而判兩案不同，惟如此認定根本是被「文字遊
    戲」式描述所曲解「新型專利要旨（論構造型態）」。
  2.由系爭案圖2與證據二圖3之比較，明顯可看出，證據二束帶
    兩邊具有「凸條（編號26）」，幾乎與系爭案相同，惟如此
    完全相同之「束帶兩邊凸條」，居然會判為「不同」，顯然
    是以文字遊戲式之描述否定「構造型態相同」，與「新型專
    利要旨」未符；換言之，證據二對「束帶兩邊凸條」功效描
    述為「A（防壓切損壞軟質管）」功效，系爭案對「束帶兩
    邊凸條」功效描述為「B（導正）」功效，雖有A、B之別，
    但「構造型態」皆是「雙邊具有凸條」，若專利法准許相同
    構造型態，以不同文字描述，即可分別得專利，則將無法保
    障首先創作者。
  (四)綜上所述，證據一、二有揭示與系爭案相同之構造型態（束
    帶雙邊皆有凸條），原處分係失查證據一圖3、證據二圖3，
    並被「文字遊戲」之詞所誤導，而為錯誤之處分，懇請 鈞
    院明鑑，賜判為原告訴之聲明，至感德便。
乙、被告主張：
  (一)原告起訴理由旨謂：證據一圖三之束帶前端雙邊繪有「凸條
    」，證據二束帶兩邊具有「凸條（編號26）」，參閱系爭案
    及證據一、二之構造圖併列比較，可明顯看出證據一、二與
    系爭專利皆是于束帶雙邊具有凸條狀導部；新型專利要旨係
    比論「構造型態」、非是比論「描述功效」。
  (二)惟證據一確並無明顯繪出於束環兩邊具有高於帶體表面導部
    之凸條；因此，證據一與系爭專利「帶體之兩側邊形成有導
    部，且使該導部的最高凸點必需高於帶體之表面，帶體末端
    在穿過螺栓體之螺紋部及帶體之限位端間時，恰可使帶體末
    端二側之導部能順著帶體近前端導部的方向而移動」等結構
    及功效不同。另證據二雖具有外斜緣之設計，惟其說明書已
    指出證據二之外斜緣是用以可減小壓陷程度、避免壓切損壞
    軟質管，且當其延伸片穿至帶體之下緣時，會因延伸片上方
    凸條23之作用，而使延伸片並無法接觸到帶體22，故並無法
    達到導正功效，故證據二與系爭專利之構造及功效亦俱不相
    同。故原處分並無原告所稱僅比較「功效」而未比較「構造
    」之情事。起訴理由殊無足採。
  (三)綜上所述，被告原處分並無違法，敬請駁回原告之訴。
丙、參加人經合法通知未於言詞辯論期日到場，亦未提出任何書
    狀為主張。
　　理  由
甲、程序方面：
一、本件原告經合法通知，未於言詞辯論期日到場，核無行政訴
    訟法第218 條準用民事訴訟法第386 條所列各款情形，爰依
    被告之聲請，由其一造辯論而為判決。
二、本件被告代表人原為蔡練生，自96年12月3 日變更為王美花
    ，有行政院令一紙在卷足憑，是其聲明承受訴訟，核無不合
    ，應予准許。
乙、實體方面：
一、按凡利用自然法則之技術思想，對物品之形狀、構造或裝置
    之創作，而可供產業上利用者，得依法申請新型專利，為專
    利法第93條暨第94條第1項前段所規定。惟新型係「申請前
    已見於刊物或已公開使用者」、「申請前已為公眾所知悉者
    」、「新型雖無第1項所列情事，但為其所屬技術領域中具
    有通常知識者依申請前之先前技術顯能輕易完成時」，仍不
    得依本法申請取得新型專利，同法第94條第1項第1、2款及
    第4項復定有明文。而對於獲准專利權之新型，任何人認有
    違反專利法第93條至第96條規定者，依同法第107條第2項規
    定，得附具證據，向專利專責機關提起舉發。從而，系爭專
    利有無違反專利法規定之情事而應撤銷其新型專利權，依法
    應由舉發人附具證據證明之，倘其證據不足以證明系爭專利
    有違反專利法之規定者，自應為舉發不成立之處分。
二、本件係參加人前於93年04月26日以「束帶導正構造」向被告
    申請新型專利，經被告編為第00000000號予以形式審查後准
    予專利，於94年02月21日公告，並發給新型第M257347 號專
    利證書。嗣原告以該專利違反核准時專利法第94條第1 項第
    1 、2 款及第4 項之規定，不符新型專利要件，對之提起舉
    發。案經被告審定為「舉發不成立」之處分。原告不服，提
    起訴願，經訴願決定駁回，原告猶未甘服，向本院提起行政
    訴訟，並為如事實欄所載之主張。是本件應審究者厥為系爭
    案有無違反核准時專利法第94條第1 項第1 、2 款及第4 項
    之規定。
三、本院判斷如下：
  (一)本件系爭第00000000號「束帶導正構造」新型專利案，依其
    專利說明書所載，其申請專利範圍僅有1 項，係「一種束帶
    導正構造，其主要係可分為殼體、螺栓體及帶體三大部分，
    其中該殼體係將螺栓體包覆定位於帶體之限位端上，且使螺
    栓體之螺紋部恰能位於殼體與帶體之間轉動，以迫使帶體另
    一端之齒部置於螺栓體之螺紋部下方時，恰能受該螺紋部的
    轉動而使帶體另一端向前移動；而該帶體則可大致分為限位
    端、齒部及導部，其中該限位端則係供該殼體組設定位之，
    且藉由殼體包覆作用而將螺栓體侷限於限位端上方轉動之，
    並於限位端的另一側適當處至帶體末端處之間形成齒；其主
    要特徵在於：該帶體的兩側邊形成有導部，且使該導部的最
    高凸點必需高於帶體的表面，以致使帶體末端在穿過螺栓體
    之螺紋部及帶體之限位端間時，恰可使帶體末端二側之導部
    能順著帶體近前端導部的方向而移動，而達到導正的功效者
    。」等語；而原告所提舉發證據一為91年07月21日公告之第
    00000000號「管束環結構改良」新型專利案（以下簡稱引證
    一）、證據二為91年12月11日公告之第00000000號「摺式成
    型之管束構造」新型專利案（以下簡稱引證二）。
  (二)引證一新型專利案，依其專利公報所載，係包含束環、螺栓
    座、螺栓，束環之端頭雙側設有凹槽及形成突出之限位片，
    供螺栓座鉚合片鉚合組定，螺栓座中組裝螺栓，其鉚合片具
    有卡定片；另參以引證一圖3 圖4 所示，引證一之束帶僅於
    前端雙邊之局部設有凸條，而系爭案則設以「雙邊凸條」之
    構件，且引證一與系爭專利之帶體的兩側邊形成有導部、帶
    體末端在穿過螺栓體之螺紋部及帶體之限位端間時，恰可使
    帶體末端二側的導部能順著帶體近前端導部的方向而移動等
    結構不同，是系爭案具有新穎性。又系爭專利具有使帶體末
    端在穿過螺栓體之螺紋部及帶體之限位端之間時，恰可使帶
    體末端二側的導部能順著帶體近前端導部的方向移動，而達
    到導正之功能增進；且系爭專利非為所屬技術領域中具有通
    常知識依申請前之引證一顯能輕易完成者，故引證一無法證
    明系爭專利不具進步性。
  (三)次查引證二新型專利案，依其專利公報所載，係包含一束環
    ，一端設有具穿孔之凸座、另一端亦設有具穿孔之凸座，而
    得穿組一螺桿、並配合一具有螺孔之補強塊螺帽而鎖合，形
    成束環可收縮鎖迫管件；另依其申請專利範圍第2 項附屬項
    所載：「‧‧而形成外斜緣、及於管件束合時具有間隙；藉
    由上述構造，於使用在軟質管造成壓縮凹陷時，該外斜緣、
    間隙，恰可減少壓陷程度，而得束環周緣不壓切損壞軟質管
    之功效者。」等語，足認引證二外斜緣之設計，係以減少壓
    陷程度、不壓切損壞軟質管為其功效，而與系爭專利束帶雙
    邊凸條設計以導正為功效有別。再者，揆諸引證二圖4 所示
    ，引證二雖具有外斜緣之設計，然當其延伸片穿至帶體之下
    緣時，會因延伸片上方凸條之作用，而使延伸片無法接觸到
    帶體，自無法達到系爭案所具有導正之功效。是以，引證二
    亦無法證明系爭專利不具新穎性，且無法證明系爭專利為所
    屬技術領域中具通常知識者依申請前之引證二顯能輕易完成
    者，自不具進步性。
  (四)綜上，引證一、二均不足以證明系爭專利有違反首揭專利法
    第94條第1 項第1 、2 款及第4 項之規定。從而，被告所為
    本件舉發不成立之處分，依法自無不合。
四、綜上所述，原處分依法並無不合，訴願決定予以維持，亦無
    違誤，原告訴請撤銷訴願決定及原處分，為無理由，應予駁
    回。
據上論結，原告之訴為無理由，依行政訴訟法第218 條、民事訴
訟法第385 條第1 項前段、行政訴訟法第98條第1 項前段，判決
如主文。
中　　華　　民　　國　　96　　年　　12　　月　　27　　日
                       第七庭審判長法  官　李得灶
                                   法  官  林玫君
                                   法  官  黃秋鴻
上為正本係照原本作成。
如不服本判決，應於送達後20日內，向本院提出上訴狀並表明上
訴理由，如於本判決宣示後送達前提起上訴者，應於判決送達後
20日內補提上訴理由書（須按他造人數附繕本）。
中　　華　　民　　國　　96　　年　　12　　月　　27　　日
 　　  　　　　　　　 　　  　     書記官  林苑珍
